臺灣高等法院花蓮分院民事判決　九十二年度上字第二九號
　　上　訴　人　甲○○
　　訴訟代理人　陳正忠律師
　　被 上訴 人　乙○○
　　訴訟代理人　吳明益律師
右當事人間請求分割共有物事件，上訴人對於臺灣花蓮地方法院九十二年度訴字第四
七號中華民國九十二年五月廿七日第一審判決，提起上訴，本院判決如左：
    主      文
原判決廢棄。
兩造所有坐落花蓮縣花蓮市○○段八０二之三號土地面積三百九十五平方公尺准以原
物分割，其分割方法上訴人取得如附圖（Ａ）所示Ｂ部分之土地所有權，被上訴人取
得如附圖（Ａ）所示Ａ部分之土地所有權。
第一、二審訴訟費用由上訴人負擔三分之二，餘由被上訴人負擔。
    事      實
甲、上訴人方面：
    一、聲明：
      (一)原判決廢棄。
　　　(二)被上訴人在第一審之訴駁回或為公平之分割判決。
    二、陳述及所用證據除核與原審判決書記載者相同予以引用外，補稱：本件原判
        決之分割方式，由被上訴人分得三角店面，而被上訴人應有部分僅為三分之
        一，是原判決顯失公平，請駁回被上訴人在第一審之訴或為公平之分割判決
        。
乙、被上訴人方面：
　　一、聲明：上訴駁回。
    二、陳述及所用證據除與原審判決書記載者相同，予以引用外，補稱：本件請勿
        為變價分割，仍應以現狀分割方式為之，被上訴人願分得附圖Ａ所示之Ａ部
　　　　分，但請上訴人再給予被上訴人部分持分或金錢補償，以示公平。
　　理　　　由
一、本件被上訴人起訴主張兩造共有系爭土地，伊應有部分為三分之一，上訴人為三
　　分之二，兩造曾洽談分割事宜，但未能達成協議等情，業據被上訴人提出前開土
　　地登記謄本，並為上訴人具狀肯認，自堪認定。按各共有人得隨時請求分割共有
　　物，民法第八百二十三條定有明文。被上訴人既為系爭土地之共有人，其請求分
　　割共有物，於法即屬有據。兩造就分割之方法既不能協議決定，法院即應依照民
　　法第八百二十四條第二項之規定，以裁判之方法決定分割方式。
二、經查，系爭土地之地目為「旱」，面積為三百九十五平方公尺（分割後每人所有
　　面積未達○．二五公頃），就分割之情形本受農業發展條例第十六條第一項前段
　　之限制，惟依同條項第四款「本條例中華民國八十九年一月四日修正施行前之共
　　有耕地，得分割為單獨所有」之規定，兩造之共有關係早於民國七十二年十月四
　　日由上訴人買受應有部分時即存在等情形，依法亦無不能分割之事由存在，亦無
　　訂有不分割之契約之情事。原審再參酌系爭土地上僅有竹木搭建之棚架及竹子、
　　木瓜樹，並無其他建物存在之情，業經原審於九十二年四月十六日履勘現場時查
　　明，如逕就系爭土地按兩造之應有部分比例進行分割，並無不適當之情形，但如
　　依原審予以現狀分割，被上訴人應有部分僅為三分之一，竟分得緊靠兩條道路之
　　三角地帶，價值較上訴人分得面對一條道路之價值為高，顯不公平，本院參酌被
    上訴人堅詞不同意變價分割，寧可依附圖Ａ方式分得Ａ部分土地，但請求上訴人
    再轉讓部分持分予被上訴人或補償被上訴人部分金錢，以示公平，然被上訴人之
　　上述分割條件，為上訴人所不同意。本院認上訴人之應有部分為三分之二，應分
　　得之土地價值自較被上訴人為高，上訴人指摘原判決不當，核有理由，應予廢棄
　　並改判以主文第二項所示之分割。
四、據上論結，本件上訴為有理由，依民事訴訟法第四百五十條前段、第七十九條但
　　書，判決如主文。
中　　　華　　　民　　　國　　九十三　　年　　　一　　　月　　　八　　　日
　　　　　　　　　　　　　　　　審判長法官　林　慶　煙
                                　　　法官　陳　淑　媛
                                      法官  黃　永　祥
正本係照原本作成。
如對本判決上訴，應於判決送達後廿日內，向本院提上訴狀。未表明上訴理由者，應
於上訴後廿日內向本院提出上訴理由狀(須按他造人數提出繕本)。
上訴時應提出委任律師或具有律師資格之人之委任狀；委任有律師資格者，另應附具
及格證書及釋明委任人與受任人有民事訴訟法第四百六十六條之一第一律師項但書或
第二項( 詳附註 )所定關係之釋明文書影本。
　　　　　　　　　　　　　　　　法院書記官　吳　家　瑩
中　　　華　　　民　　　國　　九十三　　年　　　一　　　月　　　八　　　日
附　註：
對於第二審判決上訴，上訴人應委任律師為訴訟代理人。但上訴人或其法定代理人具
有律師資格者，不在此限。
上訴人之配偶、三親等內之血親、二親等內之姻親，或上訴人為法人、中央或地方機
關時，其所屬專任人員具有律師資格並經法院認為適當者，亦得為第三審訴訟代理人
。
